【裁判字號】    97,簡上,350
【裁判日期】    971128
【裁判案由】    給付票款
【裁判全文】
臺灣臺北地方法院民事判決             97年度簡上字第350號
上  訴  人  乙○○
訴訟代理人  陳祥彬律師
被  上訴人  甲○○
訴訟代理人  黃璧川律師
上當事人間請求給付票款事件，上訴人對於民國97年5 月5 日本
院96年度店簡字第2794號第一審判決提起上訴，本院於97年11月
19日言詞辯論終結，判決如下：
    主  文
上訴駁回。
第二審訴訟費用由上訴人負擔。
    事  實  及  理  由
一、被上訴人起訴主張：被上訴人執有上訴人所簽發，發票日民
    國96年8 月28日、面額新台幣（下同）25,310,000元、付款
    人華泰商業銀行（原審誤繕為慶豐銀行）新店分行、票號AB
    0000000 之支票1 紙（下稱系爭支票），於96年9 月27日以
    訴外人即被上訴人配偶許麗卿帳戶屆期提示付款後，竟遭存
    款不足退票。爰依票據追索法律關係，訴請上訴人給付25,3
    10,000元，及自96年9 月27日起至清償日止，按年息百分之
    5 計算之利息。經原審判決被上訴人全部勝訴，茲上訴人不
    服原審判決，提起本件上訴。並於本院陳明均援用於原審之
    主張及陳述。聲明：上訴駁回。
二、上訴人則以：被上訴人於到期日後始取得系爭支票，自不得
    再依票據追索法律關係請求；被上訴人取得系爭支票出於惡
    意；被上訴人係以不相當之對價取得系爭支票等語，資為抗
    辯。並於原審聲明駁回被上訴人之訴。經原審判決被上訴人
    全部勝訴後，上訴人不服原判決，提起本件上訴。除援用於
    原審之主張及陳述外，並於本院補陳︰係遭脅迫簽發系爭支
    票等語。聲明︰（一）原判決廢棄。（二）被上訴人在第一
    審之訴駁回。
三、兩造不爭執之事項：
（一）被上訴人執有上訴人所簽發之系爭支票。
（二）許麗卿將系爭支票以其帳戶屆期提示付款後，遭存款不足
      退票。嗣許麗卿將系爭支票交付被上訴人。
四、茲兩造於本院審理時協商爭點為：被上訴人是否於到期日後
    始取得系爭支票，效力如何？被上訴人是否以惡意取得系爭
    支票，效力如何？被上訴人是否以不相當之對價取得系爭支
    票，效力如何？上訴人是否遭陳林貴美脅迫簽發系爭支票？
    被上訴人是否得享有票據上權利？
（一）被上訴人是否於到期日後始取得系爭支票，效力如何？
    1.按票據法第41條第1 項、第144 條所謂支票到期日後之背
      書，僅有通常債權轉讓之效力，係指期後背書所移轉者，
      僅為該支票之債權，無票據法上擔保效力，亦無抗辯限制
      之效力，與民法上一般債權讓與之效力相同，人的抗辯並
      不因讓與而中斷，票據債務人仍得以所得對抗執票人前手
      之事由對抗執票人。亦即期後背書，祇發生票據債務人得
      以對抗背書人之事由，轉而對抗執票人之問題，非謂執票
      人因此不得享有票據上權利。
    2.經查，上訴人簽發系爭支票交付訴外人陳林貴美，陳林貴
      美背書後交付許麗卿，許麗卿屆期提示付款遭存款不足退
      票後，空白背書交付被上訴人等情，為兩造所不爭執，並
      經陳林貴美到庭結證屬實，復經原告提出系爭支票、退票
      理由單在卷可按。已徵被上訴人於到期日後始取得系爭支
      票。然依前開說明，執票人取得系爭支票並非不得享有票
      據上權利，僅係上訴人得以對抗陳林貴美之事由對抗被上
      訴人。又上訴人固否認對陳林貴美負債25,310,000元，並
      辯稱：縱有負債亦已清償云云。惟查，陳林貴美取得系爭
      支票，係因上訴人收受陳林貴美交付之投資款項而開立；
      陳林貴美否認上訴人已經清償上開款項等情，業經陳林貴
      美到庭證述明確。足徵上訴人此部分所辯，尚屬無據，不
      足採取。此外，上訴人復未提出證據資料證明對陳林貴美
      存有其他得抗辯事由之事實，則依舉證責任分配之法則，
      亦難為有利於上訴人之認定。
（二）被上訴人是否以惡意取得系爭支票，效力如何？
    1.按票據債務人不得以自己與發票人或執票人之前手間所存
      抗辯之事由對抗執票人。但執票人取得票據出於惡意者，
      不在此限。票據法第13條固定有明文，然依該條但書規定
      ，縱認執票人取得票據出於惡意，亦僅使票據債務人得以
      自己與發票人或執票人之前手間所存的抗辯事由，對抗執
      票人，並非執票人不得享有票據上權利。次按票據法第13
      條但書所謂惡意，係指執票人明知票據債務人對於發票人
      或執票人之前手間，有抗辯事由存在而言。又執票人有無
      惡意，應以其取得票據時為決定之標準。
    2.又查，上訴人並無得對抗陳林貴美之事由，已述之如前。
      則依前開說明，縱認被上訴人取得系爭支票出於惡意，
      上訴人亦無抗辯事由得以對抗被上訴人。從而，上訴人此
      部分所辯，亦屬無據，不足採信。
（三）被上訴人是否以不相當之對價取得系爭支票，效力如何？
    1.按票據法第14條第2 項所謂不得享有優於其前手之權利，
      固指前手之權利如有瑕疵，該取得人即應繼受其瑕疵，人
      的抗辯並不中斷，如前手無權利時，取得人即不能取得權
      利而言，惟該前手權利瑕疵或無權利之抗辯事由，仍應由
      票據債務人負證明之責。
    2.另查，上訴人簽發系爭支票交付陳林貴美，陳林貴美背書
      後交付許麗卿，許麗卿屆期提示付款遭存款不足退票後，
      空白背書交付被上訴人等節，業如前述。倘參酌上訴人係
      因收受陳林貴美交付之投資款項而開立系爭支票；許麗卿
      取得系爭支票係因陳林貴美返還所投資部分乙節，均經陳
      林貴美證述在卷，並有陳林貴美、許麗卿資金往來記錄在
      卷可查等情相互以觀。足徵陳林貴美、許麗卿取得系爭支
      票並無權利瑕疵可言。則上訴人此部分所辯，能否遽採，
      即屬可議。此外，上訴人復未提出證據資料證明陳林貴美
      、許麗卿取得系爭支票有權利瑕疵之事實，本院亦難就此
      為有利於上訴人之認定。是上訴人此部分所辯，洵屬無據
      ，亦無足認。
（四）上訴人是否遭陳林貴美脅迫簽發系爭支票？
    1.按民法第92條第1 項所謂因被脅迫而為意思表示，係指因
      相對人或第三人以不法危害之言語或舉動加諸表意人，使
      其心生恐怖，致為意思表示而言。又當事人主張其意思表
      示係因被詐欺或脅迫而為之者，應就其被詐欺或被脅迫之
      事實，負舉證之責任。
    2.本件上訴人固稱陳林貴美以抽回投資款項為由，脅迫上訴
      人簽發系爭支票云云，為被上訴人所否認。經查，陳林貴
      美抽回投資款項，係屬權利之合法行使，是縱認上訴人此
      部分所辯屬實，參諸前開說明，自難認抽回投資款係屬民
      法第92條第1 項脅迫之事。則上訴人此部分辯稱，顯屬無
      據，甚難採憑。此外，上訴人亦未提出證據資料證明遭脅
      迫之事實，則依舉證責任法則，自應為不利於上訴人之認
      定。是上訴人此部分所辯，顯屬無據，無足採認。
五、綜上所述，被上訴人依票據追索法律關係，訴請上訴人給付
    25,310,000元，及自96年9 月27日起至清償日止，按年息百
    分之5 計算之利息，為有理由。原審判決被上訴人全部勝訴
    ，並無違誤，上訴意旨指摘不當，求予廢棄改判，為無理由
    ，應予駁回。又原審判決雖於主文命上訴人給付年息百分之
    6 計算之利息，惟參諸原審判決於事實及理由要領內，均係
    就年息百分之5 為論述，顯見原審判決於主文內所載百分之
    6 應係誤載，自應由原審裁定更正，附此敘明。
六、本件事證已臻明確，兩造其餘攻擊防禦方法，核與本件判決
    結果，不生影響，爰不逐一論述，併此敘明。
七、據上論結，本件上訴為無理由，依民事訴訟法第436 條之1
    第3 項、第449 條第1 項、第78條，判決如主文。
中    華    民    國    97    年     11    月    28    日
                    民事第二庭審判長法  官  朱漢寶
                                    法  官  陳雯珊
                                    法  官  黃呈熹
以上正本係照原本作成。
本判決不得上訴。
中    華    民    國    97    年     11    月    28    日
                                    書記官  傅美蓮


司法院資訊處製作；財團法人民間司法改革基金會備份。
